【裁判字號】    97,上易,510
【裁判日期】    970423
【裁判案由】    重利
【裁判全文】
臺灣高等法院臺中分院刑事判決         97年度上易字第510號
上  訴  人  臺灣臺中地方法院檢察署檢察官
被      告  甲○○
被      告  乙○○
上列上訴人因被告等重利案件，不服臺灣臺中地方法院96年度易
字第5663號中華民國96年12月19日第一審判決（起訴案號：臺灣
臺中地方法院檢察署96年度偵字第16318號），提起上訴，本院
判決如下：
    主  文
原判決關於甲○○部分撤銷。
甲○○乘他人急迫，貸以金錢，而取得與原本顯不相當之重利，
各處如附表所示之刑；應執行有期徒刑參月，如易科罰金，以新
臺幣壹仟元折算壹日。
其餘上訴駁回。
    犯罪事實
一、甲○○平日自稱為「世華租賃股份有限公司之理財專員陳自
    強」，於民國（下同）93年1月間透過不知情之張富德（另
    由檢察官為不起訴處分確定）介紹，而結識「日達神科技股
    份有限公司」（下稱日達神公司）之負責人丙○○，甲○○
    明知日達神公司因經營不善，丙○○亟需現金流通以供日達
    神公司週轉而有急迫之情形，竟基於乘他人急迫，貸以金錢
    而取得與原本顯不相當重利之犯意，分別於附表所示之時間
    ，在丙○○所經營日達神公司位於臺中縣豐原市○○街13號
    1樓之廠址，借貸如附表所示之現金予丙○○，並以如附表
    所示之方式計算利息，而收取與原本顯不相當之重利〔起訴
    書就本件丙○○向甲○○借款之時間、金額、約定之利息均
    有所誤認，惟業經公訴檢察官於原審審理時更正為如附表所
    示。另如附表所示之3次借款，甲○○取得預扣之利息分別
    為新台幣（下同）14萬元、15萬元與18萬元，合計取得之利
    息為47萬元〕。嗣因警據丙○○之報案，指稱甲○○涉有重
    利行為，而通知甲○○到案說明，始進而查悉上情。
二、案經丙○○訴由臺中縣警察局豐原分局報請臺灣臺中地方法
    院檢察署檢察官偵查起訴。
    理    由
壹、證據能力方面：
    按被告以外之人於審判外之陳述，雖不符刑事訴訟法第159
    條之1至第159條之4之規定，然經當事人於審判程序同意作
    為證據，法院審酌該言詞陳述作成時之情況，認為適當者，
    亦得為證據；當事人、代理人或辯護人於法院調查證據時，
    知有刑事訴訟法第159條第1項不得為證據之情形，而未於言
    詞辯論終結前聲明異議者，視為有前項之同意，刑事訴訟法
    第159條之5定有明文。核其立法意旨，在於傳聞證據未經當
    事人之反對詰問予以核實，原則上先予排除。惟若當事人已
    放棄反對詰問權，於審判程序中表明同意該等傳聞證據可作
    為證據；或於言詞辯論終結前未聲明異議，基於尊重當事人
    對傳聞證據之處分權，暨證據資料愈豐富，愈有助於真實發
    見之理念，且強化言詞辯論主義，使訴訟程序得以順暢進行
    ，上開傳聞證據亦均具有證據能力。查本案採為判決基礎之
    被告以外之人於審判外之言詞或書面陳述，固屬傳聞證據，
    惟被告等人就該審判外之陳述，及就本案採為判決基礎之文
    書資料，均未曾於言詞辯論終結前爭執其證據能力或聲明異
    議，本院審酌上開陳述作成時之情況，並無違法取證之瑕疵
    ，認以之作為證據為適當，揆諸上開規定，該審判外之陳述
    及文書資料均有證據能力。
貳、有罪部分：
一、訊據被告甲○○對於上揭犯罪事實於原審及本院審理時均供
    承不諱，核與告訴人即證人丙○○於警詢、偵查中證述因急
    需金錢週轉而向被告甲○○借款，並給付如附表所示方式所
    計算之高額利息合計47萬元等情大致相符（見偵查卷第33頁
    至第39頁、第128頁至第129頁），且經告訴人丙○○於原審
    及本院審理中指稱之被害情形相符；復有告訴人借款時所開
    予被告甲○○供擔保及為債權憑證之支票、客票影本計5張
    在卷可稽（見偵查卷第43頁至第44頁、第47頁），足徵被告
    甲○○之自白，與客觀事實相符，而堪予採信。本件事證至
    臻明確，被告甲○○犯行洵堪認定，應依法論科。
二、核被告甲○○所為，係犯刑法第344條之重利罪。被告甲○○為前開3次重利之行為，犯罪之時間每次相隔約10日，每
    次借款之利率復不相同（詳如附表所示），已可明確區分每
    次重利行為之時間，且重利之利率又是逐次議定，顯然如附
    表所示之3次重利行為，係基於各別之犯意為之，而可以區
    分並獨立加以評價，故被告甲○○犯如附表所示之3次重利
    行為，應予分論併罰；雖起訴書認被告甲○○前開3次重利
    之犯行，應以接續犯論以一罪，惟此項見解業經公訴檢察官
    於原審審理時已更正為數罪併罰，本院自毋庸就此部分變更
    起訴書之見解，併此說明。原審以被告甲○○罪證明確，予
    以論罪科刑，固非無見；惟原審判決認定：（一）被告甲○○所犯如附表所示之3次重利行為，係基於單一犯意接續所
    為，應包括評價為一行為而僅論以一罪，尚有違誤。（二）
    被告甲○○尚未與被害人達成和解，並賠償損失，且本件犯
    罪所得不低，原審竟諭知被告甲○○緩刑2年，並應向公庫
    支付8萬元，難認為允當。檢察官上訴意旨認：被告甲○○3
    次借款予被害人之行為須予分論併罰，而指摘原審判決適用
    法律顯有違誤，及原審諭知被告甲○○緩刑不當云云，則為
    有理由。原審判決就被告甲○○部分既有前開違誤之處，即
    屬無可維持，自應由本院將原審判決關於被告甲○○部分予
    以撤銷改判。爰審酌被告甲○○趁告訴人亟需用錢之際，貸
    放款項而收取重利，牟取與原本顯不相當之高額利息，應值
    非難；並衡酌被告甲○○貸放之利率高達週年利率百分之50
    4、469及549，其向告訴人收取合計達47萬元之利息，數額
    甚鉅；惟其實際放款之對象經查獲者僅有告訴人1人，並無
    強迫之情事，事後亦查無有使用暴力討債之舉，暨被告甲○○犯後坦認一切犯行，犯罪後態度尚稱良好及尚未賠償告訴
    人損害等一切情狀，分別量處如主文所示之刑，並定其應執
    行刑，暨諭知易科罰金之折算標準。另按九十六年罪犯減刑
    條例業於96年7月4日公布，並自同年月16日施行，該條例第
    2條明文規定：「犯罪在中華民國96年4月24日以前者，除本
    條例另有規定外，依下列規定減刑：三、有期徒刑、拘役或
    罰金，減其刑期或金額2分之1」；本件被告甲○○所犯上揭
    重利犯行之犯罪時間，均係在96年4月24日以前，且非屬上
    揭減刑條例第3條規定不予減刑之情形，故依上開規定，本
    院應減其所宣告有期徒刑各2分之1。
三、至本件由告訴人丙○○所簽立或交付予被告甲○○之如附表
    所示之支票、客票，係告訴人向被告甲○○借款時，簽發予
    被告甲○○作為債權憑據及擔保之用，在告訴人清償債務後
    ，被告甲○○即須予返還；而在告訴人尚未清償全部債務之
    前，被告甲○○就該等支票於實際貸放之本金及週年利率百
    分之20範圍內之利息請求權部分，仍在民法保障之範圍內，
    得持以行使票據權利，據以請求告訴人清償債務，因此，該
    等支票不宜諭知沒收，附此敘明。
參、無罪部分：
 一、公訴意旨另以：被告乙○○與被告甲○○共同基於重利之
     犯意聯絡，亦參與前述乘他人急迫，貸以金錢，而取得與
     原本顯不相當之重利犯行，因認被告乙○○亦涉犯刑法第
     344條之重利罪嫌等語。
二、按犯罪事實應依證據認定之，無證據不得認定犯罪事實。又
    不能證明被告犯罪者，應諭知無罪之判決，刑事訴訟法第15
    4條第2項、第301條第1項分別定有明文。又事實之認定，應
    憑證據，如未能發現相當證據，或證據不足以證明，自不能
    以推測或擬制之方法，為裁判基礎（最高法院40年台上字第
    86號判例參照）；再者，2人以上以共同犯罪之意思，事前
    同謀，推由其中部分之人實施，其未參與實施之共謀者，固
    為學說上所稱之共謀共同正犯，依司法院大法官釋字第109
    號解釋，仍成立共同正犯。但未參與實施者，因僅有犯罪之
    謀議，而無行為之分擔，則渠等之間如何為犯罪之謀議、如
    何推由其中部分之人實施？即為決定其是否成立同謀共同正
    犯之重要依據，自應依證據證明之，不能僅憑擬制推測之方
    法，採為認定同謀共同正犯判斷之基礎（最高法院94年度台
    上字第7195號判決要旨參照）。
三、本件檢察官認被告乙○○亦涉有上述重利犯行，無非係以該
    犯罪事實為告訴人丙○○指述綦詳，而被告甲○○與告訴人
    接洽為貸款時，名片上列印有「（04）00000000」之聯絡電
    話，此電話係由被告乙○○向電信公司所申請設立供被告甲○○聯絡使用，此有卷附之通聯調閱查詢單及通聯紀錄可憑
    ，被告乙○○既申辦電話供被告甲○○與告訴人聯繫借款事
    宜之用，足見被告甲○○所為重利犯行，被告乙○○亦有一
    定程度之涉入，自為共同正犯等為其主要論據。訊據被告乙○○則堅決否認涉有本件重利犯行，辯稱：伊當初是在夜市
    擺攤時認識甲○○，後來伊位於臺中市○區○○路之租住處
    剛好有空房間，伊就邀請甲○○同住。（04）00000000號市
    內電話是伊申裝在伊租住處內使用，甲○○既然亦居住於該
    處所，在經過伊同意後，確實有使用該市內電話之情形；但
    伊並不知道甲○○使用該電話係與何人聯繫？聯繫事項之內
    容為何？與犯罪有無相關？伊全無所悉，如何能謂伊係與甲○○共犯等語。
四、按刑法所謂「共同正犯」，係指2人以上之正犯，相互間於
    主觀上本於犯意之聯絡，並於客觀上為犯罪行為之分擔者（
    實施共同正犯）；或以自己共同犯罪之意思，參與實施犯罪
    構成要件以外之行為；或以自己共同犯罪之意思，事先同謀
    ，而由其中一部分人實施犯罪之行為者（共謀共同正犯），
    始屬之。經查：
  (1)本件前述之重利犯行，係由被告甲○○與告訴人丙○○聯繫
    為借貸事宜，惟告訴人從未與被告乙○○謀面接洽，被告乙○○亦無所謂向告訴人收取利息之情事，已據被告甲○○供
    述及告訴人即證人丙○○證述甚詳（見偵查卷第129頁，原
    審卷第18頁、第21頁），是本件欲行論斷被告乙○○亦屬重
    利犯行之共同正犯，則需端視其與被告甲○○是否有犯罪之
    謀議，並推由被告甲○○實施重利犯罪之構成要件行為。就
    此，被告甲○○自案發初始即未曾供稱有與被告乙○○共同
    倡議要為本件重利犯行之情事。而前開（04）00000000號之
    市內電話，固係由被告乙○○向電信公司所申裝設立，嗣被
    告甲○○並多次撥打該電話與告訴人聯絡，此有通聯調閱查
    詢單及通聯紀錄存卷可稽（見偵查卷第57頁、第82頁至第86
    頁）；惟檢察官並未具體說明所謂「申辦市內電話」，係如
    何該當於本件重利犯行之構成要件行為？如何以該供被告甲○○與告訴人聯繫之市內電話，係由被告乙○○所具名申裝
    一節，即可逕行推認被告乙○○亦有共同參與重利犯行？抑
    或論斷被告乙○○與甲○○間重利犯意聯絡之有無之理由？
  (2)另依上揭通聯調閱查詢單，該（04）00000000號之市內電話
    之申裝地址，確實在被告乙○○所陳報之居所即臺中市○區
    ○○路372巷21號3樓之1（見偵卷第57頁）；惟此僅能證明
    （04）00000000號之市內電話係由被告乙○○所申請裝置，
    並不能證明被告乙○○有以該電話供被告甲○○做為本件犯
    罪之用；又被告甲○○既與被告乙○○同住，則被告甲○○
    在被告乙○○同意下而使用（04）00000000號市內電話對外
    聯繫，經核與一般常情並無不合之處，尚不得以此即認定被
    告乙○○有參與本件之犯行。再被告乙○○究竟如何參與本
    案，分擔何行為，均未經檢察官提出具體事證以為憑佐。因
    此，本件有關被告甲○○使用（04）00000000號市內電話對
    外聯繫乙節，既仍有合理可疑之處，依法自應逕對被告乙○○為有利認定之論斷。
五、綜此，本院查無任何證據證明被告乙○○有參與本案之犯行
    ，或其他積極證據，足認被告乙○○就被告甲○○所為前揭
    重利犯行有何犯意之聯絡而屬共謀共同正犯之情形，公訴人
    此部分認定所依據之理由尚有未足，即未達確信真實之程度
    ，尚有合理性懷疑之存在。本件既無證據認定被告乙○○確
    有參與被告甲○○所為重利犯行之情事，應認不能證明被告
    乙○○犯罪，揆諸前揭說明，自應依法就被告乙○○被訴重
    利部分，為無罪判決之諭知。原審判決就卷內證據調查之結
    果，而為綜合判斷、取捨，認仍無從證明被告乙○○有此部
    分罪嫌，而為被告乙○○為無罪之諭知，其認事用法均無違
    誤，應予維持；檢察官猶執前詞提起上訴，指摘原審判決有
    關被告乙○○部分不當，自無理由，應駁回其上訴。
據上論結，應依刑事訴訟法第368條、第369條第1項前段、第364
條、第299條第1項前段，刑法第344條、第41條第1項、第51條第
5款，刑法施行法第1條之1，中華民國九十六年罪犯減刑條例第2
條第1項第3款、第7條，判決如主文。
本案經檢察官丁○○到庭執行職務。
中    華    民    國    97    年    4     月    23    日
            刑事第十一庭  審判長法  官  陳  朱  貴
                                法  官  胡  文  傑
                                法  官  何  志  通
上列正本證明與原本無異。
不得上訴。
                                書記官  高  麗  淇
中    華    民    國    97    年    4     月    23    日
附表：
┌──┬────┬────┬─────────┬────────┬─────┬─────┐
│編號│借貸時間│借貸金額│ 簽發供擔保之票據 │ 利息計算之方式 │ 備    註 │科     刑 │
├──┼────┼────┼─────────┼────────┼─────┼─────┤
│ 一 │96.03.07│100萬元 │發票人皆為日達神公│利息為每10日14萬│另支付介紹│處有期徒刑│
│    │        │        │司，發票日各為96年│元，借款時先預扣│人張富德手│貳月，如易│
│    │        │        │3月12日、96年3月16│，週年利率為504 │續費2萬元 │科罰金，以│
│    │        │        │日，票面金額均為50│﹪（140000×3× │，故本次借│新臺幣壹仟│
│    │        │        │萬元之支票二張；暨│12÷0000000＝5. │款告訴人林│元折算壹日│
│    │        │        │發票人皆為弘岐科技│04）            │隆濤實拿現│；減為有期│
│    │        │        │股份有限公司，發票│                │金84萬元  │徒刑壹月，│
│    │        │        │日均為96年5月15日 │                │          │如易科罰金│
│    │        │        │，票面金額各為55萬│                │          │，以新臺幣│
│    │        │        │元及70萬元之支票二│                │          │壹仟元折算│
│    │        │        │張。              │                │          │壹日。    │
│    │        │        │                  │                │          │          │
├──┼────┼────┼─────────┼────────┼─────┼─────┤
│ 二 │96.03.16│115萬元 │發票人皆為日達神公│利息為每10日15萬│本次借款告│處有期徒刑│
│    │        │        │司，發票日各為96年│元，借款時先預扣│訴人丙○○│參月，如易│
│    │        │        │3月21日、96年3月26│，週年利率為469 │實拿現金10│科罰金，以│
│    │        │        │日，票面金額分別為│﹪（150000×3× │0萬元     │新臺幣壹仟│
│    │        │        │55萬元、60萬元之支│12 ÷0000000＝  │          │元折算壹日│
│    │        │        │票二張。          │4.69 ）         │          │；減為有期│
│    │        │        │                  │                │          │徒刑壹月又│
│    │        │        │                  │                │          │拾伍日，如│
│    │        │        │                  │                │          │易科罰金，│
│    │        │        │                  │                │          │以新臺幣壹│
│    │        │        │                  │                │          │仟元折算壹│
│    │        │        │                  │                │          │日。      │
├──┼────┼────┼─────────┼────────┼─────┼─────┤
│ 三 │96.03.26│118萬元 │發票人皆為日達神公│利息為每10日18萬│本次借款告│處有期徒刑│
│    │        │        │司，發票日各為96年│元，借款時先預扣│訴人丙○○│參月，如易│
│    │        │        │4月2日、96年4月4日│，週年利率為549 │實拿現金10│科罰金，以│
│    │        │        │，票面金額分別為50│﹪（180000×3× │0萬元；嗣 │新臺幣壹仟│
│    │        │        │萬元、60萬元之支票│12 ÷0000000＝  │已清償完畢│元折算壹日│
│    │        │        │二張；暨付款銀行為│5.49 ）         │          │；減為有期│
│    │        │        │臺灣中小企業銀行沙│                │          │徒刑壹月又│
│    │        │        │鹿分行，票號為AU08│                │          │拾伍日，如│
│    │        │        │06095號，發票日為 │                │          │易科罰金，│
│    │        │        │96年4月15日，票面 │                │          │以新臺幣壹│
│    │        │        │金額為50萬元之支票│                │          │仟元折算壹│
│    │        │        │一張。            │                │          │日。      │
└──┴────┴────┴─────────┴────────┴─────┴─────┘


司法院資訊處製作；財團法人民間司法改革基金會備份。
